---
title: "Masennusoireiden jatkuvuuden suhde sosiaaliturvan solidaarisuuskäsityksiin suomenkielisillä mannersuomalaisilla vuonna 2022"
author: Henri Haapasaari
date: 2026-01-13
output: html_notebook
---

# Tarkistaa taustamuuttujia MAR-puuttuvuudesta vakiointia varten

Tarkistaa päämuuttujan puuttuvien arvojen suhdetta eri taustamuuttujiin.
```{r}
df_data_raw <- df_data_raw |> mutate(sosiaaliturva_solidaarisuus_puuttuvuus = ifelse(is.na(sosiaaliturva_koettu_solidaarisuus), 1, 0))

puuttuvuus_malli <- glm(sosiaaliturva_solidaarisuus_puuttuvuus~ikaryhma+q7+q10_1+q10_2+t1+t2+t4+t5_1+t5_2+t5_3+t6+t7+t8+t12, data = df_data_raw, family=binomial(link="logit"))


summary(puuttuvuus_malli)
```

# Brant testi ja ordinaalisen mallin diagnostiikka

Testaa päteekö ordinaalisen logistisen regressiomallin _proportional odds assumption_ oletus, jos probability >.05 oletus pätee

```{r}
brant_malli1 <- brant(malli1)
brant_malli2 <- brant(malli2)
brant_malli3 <- brant(malli3)

brant_malli1
brant_malli2
brant_malli3

```

# Tulostaa R:n ja pakettien versiot ylös

```{r}
sessionInfo()
```


